【裁判字號】    91,簡上,130
【裁判日期】    920102
【裁判案由】    損害賠償
【裁判全文】
台灣彰化地方法院民事判決  九十一年度簡上字第一三○號
    上  訴  人  中國國際商業銀行股份有限公司
    法定代理人  甲○○
    訴訟代理人  丁○○
                丙○○
    被上訴人    乙○○
    訴訟代理人  戊○○
右當事人間請求損害賠償事件，上訴人對於中華民國九十一年七月十八日本院員林簡
易庭九十一年度員簡字第一二五號第一審判決，提起上訴，本院判決如左：
      主      文
上訴駁回。
第二審訴訟費用由上訴人負擔。
      事      實
甲、上訴人方面：
一、聲明：求為判決
  （一）、原判決廢棄。
  （二）、被上訴人應給付上訴人新台幣（下同）二十萬二千八百八十五元及自起訴
          狀繕本送達之翌日起至清償日止，按年息百分之五計算之利息。
二、陳述：除與第一審判決記載相同者，予以引用外，補述略稱：
  （一）、原審判決認為一般人無法取得持卡人個人資料，他人取得資料得以完成開
          卡程序為一偶發事件，故認定上訴人所受損害與被上訴人行為無相當因果
          關係等語，惟郵局保管及郵寄信件皆有一定措施及設備，亦非一般人能輕
          易取得他人郵件或預見郵局人員可能有何種疏失而藉機取得郵件，該等冒
          用人能取得本件內裝信用卡郵件，不應認定為一般人於不特定狀況偶然取
          得郵件，況且系爭郵件在被上訴人任職之郵局內遺失，如何遺失？何人冒
          用信用卡及如何得知持卡人資料？均無法查明，可確定者為取得信用卡之
          人確知持卡人之個人資料，此亦應為行為當時所存在之事實，而與結果之
          發生有相當因果關係。
  （二）、上訴人已依財政部函令於信用卡加設管制程序（開卡程序），已盡善良管
          理人注意義務，且核對持卡人身分資料之注意義務亦未低於其他發卡機關
          ，惟本件系爭郵件內信用卡之持卡人個人資料已為他人所知悉，如論任何
          發卡機關均無法以開卡程序防止他人冒用開卡，只有被上訴人善盡保管信
          件責任，信用卡被冒用之風險方得以控制，故被上訴人應負損害賠償之責
          。
  （三）、以開卡程序核對資料係發卡機關對持卡人所負之義務，藉以排除信用卡非
          本人使用之可能，而非用以供被上訴人規避其責任，如因有開卡程序，被
          上訴人即無須負損害賠償責任，則等同於開卡程序係為被上訴人卸責，造
          成開卡程序越嚴密，被上訴人越無須負擔過失責任之後果。開卡程序無法
          完全防止非本人用卡之情形，僅能降低一部分風險，如遇持卡人之親友得
          知持卡人之基本資料，或透過社會上徵信社等管道得知個人資料，乃至於
          社會對個人資料保護之不足，使犯罪者竊取他人資料圖利，則能否均視為
          偶發事件而使被上訴人不必負保管之責？本行係於民國九十一年一月十五
          日啟用郵寄開卡密碼方式，供持卡人開卡，本件發生時為九十年六月，當
          時開卡機制為人工開卡及語音程序開卡，人工部分所詢問項目為出生年月
          日，生肖、出生地、帳單地址及繳款方式，語音開卡程序，則須持卡人撥
          打中華電信語音系統後，再依語音操作輸入信用卡上所載資料及個人基本
          年籍資料便可完成，此為業界普遍使用之程序，又因現今社會對個人資料
          保護不周，以致類似冒名開卡事件層出不窮，而非偶發事件，如被上訴人
          能在遺失當時即告知，當可避免損失，被上訴人遲至上訴人向員林郵局調
          閱系爭郵件之回執時，被上訴人始承認遺失情事，造成他人冒用信用卡消
          費，致令損害擴大，自應負侵權行為責任。
三、證據：除引用原審提出之證據外，並提出持卡人聲明書影本一件、信用卡郵件樣
          本一套等為證。
乙、被上訴人方面：
一、聲明：求為判決如主文所示。
二、陳述：除與第一審判決記載相同者，予以引用外，補述略稱：
  （一）、依據財政部八十五年十月二十四日台財融第八五五四八二七八號函令，發
          卡機關應由客戶選擇餘約定地點自行領取或以郵寄方式領取信用卡，如郵
          寄方式領取信用卡時，應於信用卡加設管制程序，待客戶收到信用卡後通
          知發卡機關，詢以該客戶之識別資料而確認其身分，將管制程序解除後方
          可啟用，不得逕將未設管制程序之信用卡寄送客戶。上訴人既承認本件系
          爭郵件內之信用卡已完成開卡程序，除申請人外，如何能完成開卡程序並
          持卡消費？且依中華民國銀行商業同業公會全國聯合會信用卡業務委員會
          所屬機構辦理信用卡業務自律公約第一章第六節第三條約定：「發卡機構
          經客戶選擇以郵寄方式領取信用卡者，應於信用卡加設管制程序，經客戶
          通知並完成辨識身分手續後，方得解除管制程序及啟用卡片功能」，故客
          戶之通知並不當然造成解除管制及啟用信用卡之結果，而必須經上訴人完
          成確認程序解除管制而啟用信用卡，上訴人應向客戶請求而非向被上訴人
          請求。
  （二）、上訴人自承所寄發之系爭郵件內，並無足使第三人得知申請人身分之相關
          資料，且由寄發之信用卡卡號亦無從得知持卡人身分，依經驗法則，被上
          訴人於投遞前未確實清點郵件容有過失，然系爭郵件內信用卡未經開卡程
          序，他人難以知悉持卡人身分得以開卡並持以消費，此為偶發事件，與被
          上訴人之行為無相當因果關係。倘若上訴人無能力辨識開卡人是否為本人
          ，卻又准許其開卡消費，有造成損害之故意，豈有將開卡不嚴謹之責任加
          諸於被上訴人之理？上訴人既認識信用卡有被盜刷之可能，卻不防微杜漸
          ，任令損害發生，交寄時未以較高郵資之報值或保價方式處理，圖儉省郵
          寄費用，卻要求被上訴人負無限責任，顯失公平，上訴人應對損害負責。
          況且被上訴人未及早通知上訴人，並非通常即發生該信用卡遭人盜用之結
          果。
  （三）、被上訴人投遞郵件為公法上執行職務行為，上訴人不依郵政法規定除去其
          損害而逕向被上訴人求償，依民法第一百八十六條規定，其請求欠缺權利
          保護要件，應予駁回。
三、證據：除引用原審提出之證據外，並提出詢問單影本一件為證。
    理      由
一、上訴人起訴主張：訴外人陳易良為上訴人發行之信用卡持卡人，上訴人於九十年
    六月間，因訴外人陳易良持有之信卡有效期限將屆至，遂於同年月續發卡號為0
    000000000000000號之信用卡予訴外人，上訴人於該月二十二日
    寄出內裝上述信用卡之限時掛號信件（掛號號碼０５５９２５）後，該信件經由
    北區郵件投遞中心於同日發往員林郵局，由員林郵局負責投遞，嗣訴外人陳易良
    來電告知並未收到前開信用卡，並聲明該信用卡所生之所有消費自九十年六月二
    十七日起至同年七月二十九日止共計四十九筆，金額二十萬二千八百八十五元，
    均非訴外人所為，而係他人冒用，經上訴人查詢發現該掛號信件發往員林郵局後
    並未投遞，員林郵局於六月二十六日由被上訴人投遞，當日應寄掛號信件總數為
    二百零二件，惟被上訴人投遞前清點僅有二百件，竟未向郵局回報，直至上訴人
    查詢時始坦承信件有短少情事，致上訴人無法即時知悉，將該信用卡予以管制停
    用，而任由他人冒用直至事發當時已相隔一月有餘，上訴人遭受冒用之損失，爰
    依民法第一百八十四條侵權行為之規定請求賠償如聲明第二項所示。
二、被上訴人則主張其於九十年六月二十六日投遞郵件時，因當天為連續假期後第一
    天，郵局為節省人力，採限時與普通郵件混合投遞，因限時郵件與普通郵件投遞
    區域不同，且當天郵件較多，於投遞前整理信件發現混有他段掛號郵件，就逕予
    交付他段同事處理，以致總件數混亂，惟當時不知原告交寄之０５５９２５號限
    時掛號郵件已遺失，並無上訴人所稱隱瞞不作處理之情形。又信用卡非等同貨幣
    ，且信用卡申請使用，於申請人收悉信用卡後，須經發卡單位為開卡徵信手續，
    是信用卡在未開卡前並無任何經濟價值，因此，信用卡遺失尚非如貨幣遺失狀態
    即當然造成貨幣上同額之損失，被上訴人未及早通知上訴人，並非通常即生該信
    用卡遭第三人盜用消費之結果，二者間無相當因果關係；況且上訴人自承信用卡
    已完成開卡手續，則除申請人外，如何得完成開卡手續並持卡消費，且一般人並
    無法輕易取得信用卡申請人之資料，上訴人既經完成確認查核申請人身分之開卡
    手續，並進而允許申請人持卡消費，其因此所受損害，即與被上訴人行為無相當
    因果關係。又郵政利用關係為公法關係，郵政機關郵務士投遞信件之行為，屬公
    法上行為，原告自應依郵政法相關規定辦理補償，其主張被告應依民法第一百八
    十四條負侵權行為損害賠償責任，即屬無據等語。
三、上訴人主張依侵權行為之規定向被上訴人請求賠償等語，為被上訴人所否認，並
    辯稱被上訴人投遞郵件為公法上執行職務行為，上訴人不依郵政法規定除去其損
    害而逕向被上訴人求償，依民法第一百八十六條規定，其請求欠缺權利保護要件
    ，不得向被上訴人請求賠償等語。按九十年五月十六日修正之郵政法第二十九條
    規定：郵政機關除依同法第二十五條至第二十七條之規定負補償責任外，關於從
    事郵務人員對他人所為之侵權行為，不負責任。故僅於郵件有同法第二十五條之
    情形，寄件人向郵政機關求償方予補償外，其餘之任何侵權行為，郵政機關概不
    負責任，上開規定，僅在排除郵政機關依民法第一百八十八條之規定應負之侵權
    行為責任，然此並不排除寄件人得依民法第一百八十四條第一項之規定，向加害
    人請求損害賠償，是以上訴人如因郵務人員之行為受有損害時，非不得以侵權行
    為作為請求權基礎，向被上訴人請求賠償。故被上訴人所辯上訴人不得對郵務人
    員為民事損害賠償之請求云云，與法無據，不能採信。
四、上訴人主張其於九十年六月間，因訴外人陳易良持有其發行之信用卡有效期限將
    屆至，遂續發卡號為0000000000000000號之信用卡予訴外人陳
    易良，於同月二十二日寄出內裝上述信用卡掛號號碼為０５５９２５號之掛號郵
    件，經由北區郵件投遞中心於同日發往員林郵局，惟員林郵局並未投遞，經查詢
    得知該信件於同月二十六日始交由投遞士即被上訴人投遞，當日應寄掛號信件總
    數為二百零二件，惟被上訴人投遞前清點僅有二百件，乃未向郵局回報，且該信
    用卡於遺失後，自九十年六月二十七日起至同年七月二十九日止，共計遭人冒用
    四十九筆，合計冒刷金額為二十萬二千八百八十五元等語，業據其提出信用卡消
    費明細表、簽帳單、掛號回執聯及大宗掛號單等件為證，且為被上訴人所不爭執
    ，堪信屬實。
五、又上訴人主張被上訴人未及時向郵局回報上開郵件遺失，直至上訴人查詢時始坦
    承信件有短少情事，致上訴人無法即時知悉，將該信用卡予以管制停用，而任由
    他人冒用，被上訴人顯有過失等語，被上訴人則辯稱伊投遞郵件時，當天採限時
    與普通郵件混合投遞，且當天郵件較多，於投遞前整理信件發現混有他段掛號郵
    件，就逕予交付他段同事處理，以致總件數混亂，不知上訴人交寄之０５５９２
    ５號限時掛號郵件已遺失，並非隱瞞不作處理等語。經查：按被上訴人為郵局之
    郵務士，既負責郵件之郵件之保管及投遞，九十年六月二十六日當日應寄掛號信
    件總數為二百零二件，惟被上訴人投遞前清點僅有二百件，竟未向郵局回報，顯
    然已對其負責保管及投遞之郵件未為適當之管理措施，亦未對可能發生於郵局內
    郵件遺失之因素及發現遺失後之管制，採取必要之預防作為，使上訴人交寄之０
    ５５９２５號限時掛號郵件遺失之時，未能得到適時之告知及管制，致使上訴人
    無法將該遺失郵件內之信用卡即時管制停用，而使他人冒用持卡人身分開卡後，
    消費冒刷達二十萬二千八百八十五元，被上訴人違背其職務上作為義務，其不作
    為行為自有過失，洵堪認定。
六、上訴人復主張第三人取得信用卡後，如確知持卡人之個人資料，則無論任何發卡
    機關均無法以開卡程序防止他人冒用開卡，且現今社會對個人資料保護不周，以
    致類似冒名開卡事件層出不窮，而非偶發事件，如被上訴人能在遺失當時即告知
    ，當可避免損失，被上訴人遲至上訴人向員林郵局調閱系爭郵件之回執時，被上
    訴人始承認遺失情事，造成第三人冒用信用卡消費，損害之發生與被上訴人之過
    失有相當因果關係等語，為被上訴人所否認，辯稱上訴人所寄發之系爭遺失郵件
    內，並無足使第三人得知持卡人身分之相關資料，且由寄發之信用卡卡號亦無從
    得知持卡人身分，依經驗法則，被上訴人於投遞前未確實清點郵件，然系爭郵件
    內信用卡未經開卡程序，他人難以知悉持卡人身分得以開卡並持以消費，此為偶
    發事件，與被上訴人之行為無相當因果關係等語。按相當因果關係由「條件關係
    」及「相當性」所構成，適用上應區○○○○段：第一階段審究其條件上之因果
    關係，如為肯定，再於第二階段認定其條件之相當性。而舉證責任之分配，相當
    因果關係中之「條件關係」，原則上應由被害人舉證，至於「相當性」之舉證責
    任，應歸由加害人負擔。茲分述如下：
  （一）就「條件關係」而言：按數人共同不法侵害他人之權利者，連帶負損害賠償
        責任，民法第一百八十五條第一項前段定有明文。再按民事上之共同侵權行
        為，共同侵權行為人間不以有意思聯絡為必要，數人因過失不法侵害他人之
        權利，苟各行為人之過失行為，均為其所生損害共同原因，即所謂行為關連
        共同，亦足成立共同侵權行為（最高法院六十七年台上字第一七三七號判例
        可參）。本件上訴人寄發之系爭信用卡遭第三人冒用消費，係因內裝系爭信
        用卡之掛號郵件遺失時，被上訴人違反前揭注意及告知義務，以致於第三人
        取得系爭信用卡後，持以開卡消費所致，已如前述，則被上訴人及冒名之第
        三人之行為，均為造成上訴人損害之共同原因，亦即均為造成上訴人損害之
        條件，故被上訴人之過失行為，固為造成上訴人損害之條件。
  （二）再就「相當性」而言：惟按侵權行為之損害賠償責任，須損害之發生與侵權
        行為間有相當因果關係始能成立，所謂相當因果關係，係以行為人之行為所
        造成的客觀存在事實，為觀察的基礎，並就此客觀存在事實，依吾人智識經
        驗判斷，通常均有發生同樣損害結果之可能者，該行為人之行為與損害之間
        ，即有因果關係。反之，若在一般情形上，有此同一條件存在，而依客觀之
        審查，認為不必皆發生此結果者，則該條件與結果並不相當，不過為偶然之
        事實而已，其行為與結果間即無相當因果關係。查發卡銀行基於簡速經濟之
        考量，利用郵寄方式向申請人遞送核發之信用卡，顯可預見信用卡有遭他人
        竊取或以其他手段中途截取之可能，始有「開卡」程序之設計，亦即要求信
        用卡申請人於收到信用卡後，必須依發卡銀行指定之方式，輸入正確之密碼
        ，踐行開卡程序，經發卡銀行確認無訛後，始得使用該信用卡刷卡消費，此
        即發卡銀行設立開卡程序之目的。本件系爭信用卡須經「開卡」程序方能使
        用之事實，已為兩造所不爭執，又系爭信用卡遺失時為九十年六月，當時開
        卡機制分為人工開卡及語音程序開卡兩種，人工部分所詢問項目為出生年月
        日，生肖、出生地、帳單地址及繳款方式，語音開卡程序，則須持卡人撥打
        中華電信語音系統後，再依語音操作輸入信用卡上所載資料及個人基本年籍
        資料等情，亦據上訴人陳明在卷。是故本件被上訴人執行職務縱有過失，致
        訴外人陳易良之郵件遺失後遭人冒用，惟該郵件之遺失，與郵件內所附系爭
        信用卡經冒用人取得後，仍須利用信用卡申請人之個人資料向發卡銀行完成
        開卡程序，始得持往特約商店刷卡簽帳消費之間，依吾人智識經驗判斷，發
        卡銀行既可藉由開卡程序控制風險，且冒領之人亦非當然完成開卡程序，自
        非當然發生持卡消費之結果，二者間應無相當因果關係。是上訴人主張依社
        會常情，系爭信用卡之被冒用係肇因被上訴人處理信件之疏失所致，且如無
        此疏失行為，自不可能發生遭冒用之結果，自有相當因果關係云云，並非可
        採。
  （三）又「相當因果關係」之判斷，應按侵權行為所生損害賠償責任，探究侵權行
        為法規之目的而為決定，蓋行為人就其侵害行為所生之損害應否負責，係法
        律問題，屬法之判斷，應依法規目的認定之，損害應否賠償須認定其有無相
        當因果關係，並探究其是否符合規定目的，易言之，即損害之發生必須在法
        規目的範圍內具有相當之因果關係者，始得請求損害賠償。查上訴人以被上
        訴人未及時將郵件短少一事回報郵局而告知上訴人，致嗣後遭第三人持卡盜
        刷消費，則被上訴人侵害之權利為上訴人以掛號郵件寄送之信用卡所有權，
        至於第三人持卡盜刷消費所造成上訴人之經濟上損失，並非侵害所有權法規
        目的保護之對象，蓋信用卡遭人冒用消費之經濟上損失，其時間及範圍均具
        有不確定性，信用卡遭人冒用後應於多久期間內負何等數額之責任範圍？實
        非從信用卡本身可得知悉，不應使加害人即被上訴人負不可預估、漫無邊際
        之責任，故此等經濟上利益，不包括於民法第一百八十四條第一項前段之適
        用範圍，而係必須被上訴人故意以背於善良風俗之方法為之，或違反保護他
        人之法律所造成，始得依同法第一百八十四條第一項後段或第二項侵權行為
        之規定，請求被上訴人賠償。然本件被上訴人就寄送系爭信用卡之郵件，在
        發現郵件短少遺失時，雖有未積極陳報告知之疏失，惟此尚難認係故意以背
        於善良風俗之方法加損害於他人，或違反保護他人之法律致生損害於他人，
        是上訴人因第三人持卡盜刷所生之損害與被上訴人之疏失行為間，並無符合
        法規目的之相當因果關係存在，至為明確。
七、從而，上訴人依侵權行為法律關係，訴求被上訴人賠償二十萬二千八百八十五元
    及自起訴狀繕本送達之翌日起至清償日止，按年息百分之五計算之利息，尚難認
    為正當，為無理由。原審判決係以未經開卡之信用卡雖遭人冒用，冒用人未必能
    持以開卡消費，亦即未必能造成持卡人或上訴人之損失，二者間並無相當因果關
    係為由，而認上訴人之本件請求為無理由，駁回上訴人之訴及其假執行之聲請，
    經核並無違誤。上訴論旨指摘其不當，核為無理由，應予駁回。
八、本件待證事實已臻明確，兩造其餘之攻擊防禦方法與舉證，均不影響本件判決之
    結果，毋庸一一論列，附此敘明。
據上論結，本件上訴為無理由，依民事訴訟法第四百三十六條之一第三項、第四百四
十九條第一項、第七十八條，判決如主文。
中      華      民      國    九十二    年      一    月        二      日
                        台灣彰化地方法院民事第二庭
~B審判長法官  何志通
~B法      官  陳瑞水
~B法      官  陳弘仁
右為正本係照原本作成。
不得上訴。
中      華      民      國    九十二    年     一     月      二        日
~B法院書記官  王振州


司法院資訊處製作；財團法人民間司法改革基金會備份。
